臺灣高雄地方法院民事判決　　　　　　　99年度訴字第1914號
原　　　告　楊淵博
訴訟代理人　史乃文律師
　　　　　　楊林澂律師
被　　　告　原鼎水電工程有限公司
兼法定代理　蔡仲謀
人
共　　　同　許清連律師
訴訟代理人　李錦臺律師
　　　　　　陳奕全律師
上列當事人間請求損害賠償事件，本院於民國99年12月27日言詞
辯論終結，判決如下：
    主  文
原告之訴及假執行之聲請均駁回。
訴訟費用由原告負擔。
    事實及理由
一、原告主張：伊原本任職於訴外人大道營造有限公司（以下稱
    大道公司）擔任專案經理，又因大道公司先前承攬由交通部
    民用航空局高雄國際航空站（以下稱高雄航空站）所發包之
    高雄國際機場消防站重建工程，並將其中水電部分（以下稱
    系爭工程）轉包予被告原鼎水電工程有限公司（以下稱被告
    原鼎公司）承作。嗣於民國98年4 月5 日前某日，系爭工程
    現場監工即訴外人李文和向伊表示已為被告原鼎公司辦畢簽
    證，但被告原鼎公司迄未繳付簽證費新台幣（以下同）2 萬
    元，伊旋即通知被告員工張煒桐轉告被告蔡仲謀，被告原鼎
    公司始於同年月6 日下午將簽證費用透過伊轉交後繳清。詎
    被告蔡仲謀明知伊無詐欺及背信情事，猶於98年7 月6 日授
    意他人或親自發函予大道公司、高雄航空站及被告原鼎公司
    工務部，函文內容虛構上述情事而為不實言論，誆稱伊涉有
    詐欺、背信之犯行，更於98年7 月27日對伊提起刑事告訴，
    由台灣高雄地方法院檢察署以99年度偵字第14183 號偵查案
    件受理（收狀日期為同年月28日），以致大道公司於獲悉伊
    受刑事告訴後，即將伊留職停薪，事後伊雖獲不起訴處分確
    定，然於留職停薪期間共計損失薪資52萬元（每月5 萬2000
    元，共10個月），且被告蔡仲謀前開寄發不實函文及告訴行
    為，業已不法侵害伊之名譽權，致伊精神痛苦不堪，遂併予
    請求精神慰撫金90萬元。又縱認被告蔡仲謀不具散發不實言
    論故意，然其卻未盡其合理查證義務，主觀上仍有未必故意
    或過失，且與伊所受名譽損害有因果關係，仍應負侵權行為
    損害賠償之責。再者，被告蔡仲謀係被告原鼎公司之負責人
    ，被告原鼎公司自應依民法第28條規定負連帶損害賠償之責
    。爰本於民法第184 條第1 項前段、第195 條及第28條規定
    提起本訴。並聲明：(1)被告應連帶給付原告142 萬元，及自
    起訴狀繕本送達翌日起至清償日止，按週年利率5%計算之利
    息；(2)願供擔保請准予宣告假執行。
二、被告則以：被告蔡仲謀雖以被告原鼎公司法定代理人之地位
    對原告提起刑事告訴，惟此舉乃係依法所為之權利主張，並
    未導致原告名譽受損，且前開案件雖經不起訴處分確定在案
    ，但依該不起訴處分內容僅得認定原告並無侵占、背信及詐
    欺等犯行，尚無從推認被告蔡仲謀果有虛構事實之誣告故意
    ，故原告本件起訴顯屬無據。又被告蔡仲謀僅發函予大道公
    司及高雄航空站，尚未達散布於眾之程度，且該函文內容係
    針對可受公評之事而為適當評論，並無誹謗犯行。況且原告
    所稱因留職停薪受有工作損失部分，要與伊前所提起之刑事
    告訴不生因果關係等語置辯。並均聲明：(1)原告之訴駁回；
    (2)如受不利判決，願供擔保請准宣告免為假執行。
三、兩造爭執與不爭執事項：
  (一)當事人不爭執事項：
    (1)被告原鼎公司前以98年7 月6 日（98）原師字第980028號
      函（參見本院卷第8 至9 頁，以下稱系爭函文）寄發予大
      道公司及高雄航空站收受（副本另寄被告原鼎公司工務部
      ）。
    (2)又被告原鼎公司暨其負責人（董事）即被告蔡仲謀，前於
      98年7 月27日向台灣高雄地方法院檢察署遞狀對原告提出
      詐欺、侵占之刑事告訴（收狀日期為同年月28日），經該
      署檢察官於99年5 月4 日以99年度偵字第14183 號為不起
      訴處分後，因被告原鼎公司不服原處分提起再議，嗣由台
      灣高等法院高雄分院檢察署於99年6 月29日以99年度上聲
      議字第1142號處分書駁回再議確定（以下稱系爭刑事案件
      ）。
    (3)原告前自98年10月起至99年8 月提起本件訴訟時止，確遭
      大道公司予以留職停薪處分（期間共計10個月）。
  (二)當事人爭執事項：
    (1)被告蔡仲謀所為是否該當原告所指誣告及不法侵害原告名
      譽權之行為？
    (2)又原告所請求因遭留職停薪所受減少工作收入之損失部分
      ，與被告蔡仲謀前揭行為有無因果關係？
    (3)原告請求被告原鼎公司與被告蔡仲謀負連帶賠償責任，有
      無理由？
    (4)倘原告之主張為有理由，則其得請求工作損失及精神慰撫
      金之數額各以多少為適當？
四、本院之判斷：
  (一)被告蔡仲謀所為是否該當原告所指誣告及不法侵害原告名譽
    權之行為？
    (1)按刑法第169 條第1 項之誣告罪，以意圖他人受刑事或懲
      戒處分向該管公務員誣告為構成要件，故該項犯罪不特須
      指出具體事實足以使人受刑事或懲戒處分，且須明知為其
      為虛偽，具有故意構陷之情形始能成立。若對事實有所誤
      認即欠缺此種意思條件，自難令負誣告責任。易言之，誣
      告罪須其申告內容完全出於憑空捏造，若所告尚非全然無
      因，只因缺乏積極證明，致被誣告人不受追訴處罰者，尚
      難遽以誣告論罪。因之，告訴人所訴事實，不能證明其係
      實在，對於被訴人為不起處分或判決無罪確定者，是否構
      成誣告罪，尚應就其有無虛構誣告之故意以為斷，並非當
      然以誣告罪相繩，最高法院20年上字第3368號、41年台上
      字第251 號及59年台上字第581 號刑事判例意旨可資參照
      。查被告蔡仲謀前以曾於98年4 月6 日委請訴外人張煒桐
      交付簽證費2 萬元予原告收受，欲委託原告代為委請技師
      辦理發電機「完工性能測試簽證」，但歷經相當時日仍無
      法順利辦理上述簽證，以致工程延宕而影響系爭工程請款
      事宜，遂於同年5 月另行委託訴外人陳炎燦辦理簽證手續
      等情事為由，於同年7 月27日檢附原告所親簽之現金回執
      聯1 紙，具狀對原告提起詐欺及背信罪之刑事告訴等情，
      業據證人張煒桐於系爭刑事案件中證述屬實，且經被告蔡
      仲謀在該案件指述甚詳，並有刑事告訴狀及陳炎燦簽具之
      現金回執聯各1 份在卷可稽（參見98年度他字第5622號卷
      第1 至3 、11、103 至106 頁，以下稱他卷），是此部分
      事實應堪認定。本院參諸原告雖自承確有收受上述2 萬元
      簽證費之事實，惟於系爭刑事案件中乃辯稱：伊並不知道
      有分設計簽及測試簽，且伊於98年4 月6 日收到被告所交
      付2 萬元後，旋於當日轉交予李文和，當時有告訴李文和
      是簽證費，但沒有說是設計或測試簽等語（參見同卷第37
      至38頁），又依證人李文和證稱：伊有收到原告轉交的2
      萬元，並將其中5000元交予王育相，其餘1 萬5000元則歸
      事務所所有，原告當時並未說明是設計簽證費或測試簽證
      費，但因當時工程還沒完工，故伊知道是設計簽證費等語
      （參見同卷第38頁），及證人王育相所證述：伊在98年4
      月6 或7 日有收到李文和交付之5000元，並為被告原鼎公
      司辦理發電機規劃設計簽證，但因性能測試簽證必須於設
      置完工後再行辦理。且須有電機技師簽證，並非伊所能單
      獨辦理，故伊並未承接該公司發電機設置性能專業技師簽
      證（即竣工簽證或上述「完工性能測試簽證」）等語交參
      以觀，再佐以原告亦於該案件中自承系爭工程發電機部分
      直至同年4 月中旬或4 月底方始完工之情無訛（參見同卷
      第105 頁），綜此堪認兩造乃係針對被告蔡仲謀交付上述
      2 萬元之目的，究係委託原告代為委請技師辦理「規劃設
      計簽證」或「完工性能測試簽證」一節認知有所不同，又
      因原告是時未能清楚知悉電機簽證之種類存有上述差異，
      故未明確向李文和告知代辦電機簽證種類為何，且受託技
      師即王育相於收取款項後，亦因考量系爭工程尚未完成，
      即逕為被告原鼎公司辦理發電機規劃設計簽證，而非該公
      司所欲委辦之完工性能測試簽證，以致被告事後因原本委
      託目的未能達成，造成工程延宕而無法順利請款，遂對原
      告提起前開刑事告訴，揆諸前揭說明，縱令原告事後經不
      起訴處分確定，惟被告蔡仲謀僅係主觀上誤認原告涉有詐
      欺、背信等犯行而依法提出告訴，尚難憑此遽認其主觀上
      果有誣告故意，是原告此部分主張即非可採。
    (2)其次，事實陳述與意見表達本未盡相同，前者具有可證明
      性，後者乃行為人表示自己之見解或立場，屬主觀價值判
      斷之範疇，無所謂真實與否，在民主多元社會，對於可受
      公評之事，即使施以尖酸刻薄之評論，固仍受憲法之保障
      。惟事實陳述本身涉及真實與否之問題，倘行為人就事實
      陳述之相當真實性，未盡合理查證之義務，依其所提證據
      資料，在客觀上不足認其有相當理由確信為真實者，該不
      實之言論，即足以貶損他人之社會評價而侵害他人之名譽
      。於此情形，縱令所述事實係出於其疑慮或推論，亦難謂
      有阻卻違法之事由，並應就其因故意或過失不法侵害他人
      之名譽，負侵權行為之損害賠償責任。又民法上名譽權侵
      害之成立要件，被害人對行為人陳述事實為不實之消極事
      實，本不負舉證責任，上開攸關侵害他人名譽「阻卻違法
      性」之合理查證義務，自應由行為人依個別事實所涉之「
      行為人及被害人究係私人、媒體或公眾人物」「名譽侵害
      之程度」、「與公共利益之關係」「資料來源之可信度」
      「查證對象之人、事、物」「陳述事項之時效性」及「查
      證時間、費用成本」等因素，分別定其合理查證義務之高
      低，以善盡其舉證責任，始得解免其應負之侵權行為責任
      ，俾調和言論自由之落實與個人名譽之保護（最高法院98
      年度台上字第1129號判決意旨參照）。另參以憲法第16條
      所保障之訴訟權，旨在確保人民於其權利受侵害時，有依
      法定程序提起訴訟並受法院公平審判之權利。無論民事、
      刑事或行政訴訟程序均係為解決紛爭所設置，審究其制度
      目的乃係作為衡量、調整各類憲法保障基本權所生衝突之
      最後手段，故關於訴訟或提起相類似程序之舉措，原則上
      應先受推定為正當行使合法權利之範疇，此乃合憲性解釋
      之當然結果，至於當事人附隨於訴訟程序所實施之相關陳
      述（包括言詞及書面陳述）或舉證程序，衡情亦屬為獲取
      勝訴判決而為之攻擊防禦方法，亦應視為其主張個人權利
      所須踐行之必要手段，唯有當原告積極證明被告果係基於
      故意或過失而藉此損害其權利時，方得依個案情況分別論
      以刑法誣告、偽證及相關罪責（例如誹謗），或責令被告
      負有民事損害賠償責任，尚不得徒以被告最後承擔敗訴之
      結果，抑或其所主張事實理由及證據方法最終仍無法取信
      於法院，即率爾謂其所為已屬不法侵害他人權利，更不得
      徒以被告未於事前詳予調查全部相關事證，即遽認其未能
      善盡查證義務而課以侵害名譽之損害賠償責任，以免過度
      箝制人民正當權利之行使，合先敘明。
    (3)按刑法上誹謗罪之成立，以行為人之行為出於故意為限；
      民法上不法侵害他人之名譽，則不論行為人之行為係出於
      故意或過失，均應負損害賠償責任，此觀民法第184 條第
      1 項前段及第195 條第1 項之規定自明。而所謂過失，乃
      應注意能注意而不注意即欠缺注意義務之謂。構成侵權行
      為之過失，係指抽象輕過失即欠缺善良管理人之注意義務
      而言。行為人已否盡善良管理人之注意義務，應依事件之
      特性，分別加以考量，因行為人之職業、危害之嚴重性、
      被害法益之輕重、防範避免危害之代價而有所不同（最高
      法院93年度台上字第851 號判決意旨參照）。且此際針對
      行為人主觀上是否具有故意或過失之認定，亦應通觀發表
      言論之客觀情狀及整體內容加以合併判斷，要未可擅行斷
      章取義、或任意擷取當事人部分言論內容為據，更非專以
      被害人主觀感受為斷。查本件固據原告主張：被告蔡仲謀
      事前未能善盡查證義務，竟於98年7 月6 日授意他人或親
      自寄發系爭函文予大道公司、高雄航空站及被告原鼎公司
      工務部，函文內容虛構原告涉有詐欺、背信之犯行，隨後
      再以此不實內容提出刑事告訴，主觀上顯有侵害原告名譽
      之故意或過失云云。然本院細繹系爭函文內容主要乃敘述
      原告先前收取上述2 萬元簽證費後，並未如期辦畢被告原
      鼎公司所需簽證內容，更向該公司告稱如有工程落後之情
      事將依約扣款，以致被告原鼎公司必須另行委請電機技師
      辦理簽證而影響系爭工程後續請款事宜，且認定原告此一
      行為或有觸犯刑法及損及大道公司聲譽之虞，故先行發函
      通知業主（即高雄航空站）及大道公司負責人，日後亦將
      檢附相關資料轉交政風或檢調單位偵辦等情事，至其中有
      關原告於收受簽證費後，未能依約委請電機技師辦理簽證
      事宜一節，性質上固屬事實陳述，然本院審諸被告蔡仲謀
      既為一般私人，且其寄發系爭函文目的僅在於通知系爭工
      程相關單位，藉此說明先前委託原告辦理發電機簽證暨事
      後處理過程，要非如同新聞媒體具有形成廣泛公眾言論之
      功能，是其所應負查證義務之程度本與一般新聞媒體有別
      ，未可一概而論。又參酌上述刑事告訴暨系爭函文內容均
      係被告蔡仲謀本於自身所認知事實而為陳述，要非單純轉
      述第三人所告知之事項，且佐以其係因委託原告辦理發電
      機完工性能測試簽證一事發生爭議，以致影響系爭工程後
      續請款事宜，方始寄發系爭函文通知系爭工程業主即高雄
      航空站及原告所任職之大道公司（副本另寄被告原鼎公司
      工務部），況被告蔡仲謀於交付2 萬元簽證費予原告收受
      後，有關委託辦理簽證之對象及委辦內容均由原告單獨接
      洽安排，又被告蔡仲謀所欲委託辦理之發電機完工性能測
      試簽證既未能如期完成，且被告蔡仲謀經向原告詢問後，
      亦未獲原告明確回應委辦過程，此有系爭函文可證，且為
      被告所不否認，則被告蔡仲謀憑此質疑原告涉有上述不法
      情事，實與常情無違。職是，被告蔡仲謀提起刑事告訴及
      寄發系爭函文所載內容雖與事實未盡相符，但本件既無相
      關事證可資證明其事前業已知悉原告係委託李文和、王育
      相等人辦理電機簽證之情事，自不得徒以被告蔡仲謀未能
      先行詳予詢問全數相關人員，即遽謂其未能善盡相當查證
      義務，進而推認其主觀上果有侵害原告名譽之故意或過失
      可言。故原告據此請求被告蔡仲謀負損害賠償責任云云，
      洵非有據。
  (二)又原告所請求因遭留職停薪所受減少工作收入之損失部分，
    與被告蔡仲謀前揭行為有無因果關係？
    按當事人主張有利於己之事實者，就其事實有舉證之責任，
    民事訴訟法第277 條定有明文。其次，主張法律關係存在之
    當事人，須就該法律關係發生所須具備之特別要件，負舉證
    之責任；又損害賠償之債之成立，須其損害發生與有責原因
    事實間具有相當因果關係，始克成立，而所謂「相當因果關
    係」係指依經驗法則，綜合行為當時所存在之一切事實，為
    客觀之事後審查，在一般情形上，有此環境、有此行為之同
    一條件，足以發生同一之結果者，該條件即為發生結果之相
    當條件，其行為與結果為有相當之因果關係。反之，若在一
    般情形上，有此同一條件存在，依客觀之審查，不必皆發生
    此結果，該條件與結果尚非相當，而僅屬偶發之事實，其行
    為與結果間即難認為有相當因果關係。本件原告主張前自98
    年10月起至99年8 月止遭大道公司予以留職停薪處分，期間
    共計10個月之情，業為兩造所不爭執，又原告另主張其每月
    薪資為5 萬2000元一節，亦經證人即大道公司負責人洪啟彰
    到庭證述屬實，並有現金支出傳票6 紙及薪資表1 份在卷可
    稽（參見本院卷第19至24、95頁），是此部分事實均堪採認
    。然本院參酌被告蔡仲謀既非任職於大道公司，衡情其對該
    公司內部員工獎懲事宜自屬無從知悉，況依被告蔡仲謀寄發
    系爭函文予大道公司之舉，僅在說明原告先前確有代收簽證
    費2 萬元，但事後並未依約委託技師代辦電機簽證一事，客
    觀上是否必然造成原告將受大道公司予以留職停薪處分之結
    果，亦非無疑。再就證人洪啟彰到庭具結證稱：伊收到系爭
    函文後，有請原告來解釋，但原告解釋內容與原鼎公司所述
    有出入，故伊暫且不處理，等到原鼎公司提出刑事告訴時，
    才將原告留職停薪，因為伊對專案經理提供的福利及待遇很
    好，但表明也不容許貪污，一旦發現就要取消所有福利，因
    原告已被提起刑事告訴，再認定有罪與否前，伊就先將原告
    留職停薪等語觀之（參見本院卷第91頁），可知本件係大道
    公司負責人洪啟彰獲悉原告遭被告提出刑事告訴之情事後，
    因主觀上懷疑原告操守不佳，遂主動將原告予以留職停薪，
    實與被告蔡仲謀寄發系爭函文予大道公司一節不生任何關連
    。再被告蔡仲謀提出前開刑事告訴既屬正當權利之行使，業
    如前述，且此舉亦非直接對大道公司所為，由此可知原告主
    張因遭留職停薪所受減少工作收入之損失部分，核與被告蔡
    仲謀寄發系爭函文或提出刑事告訴之舉，客觀上俱無相當因
    果關係，故原告此部分請求即不應准許。
  (三)原告請求被告原鼎公司與被告蔡仲謀負連帶賠償責任，有無
    理由？
    按法人對於其董事或其他有代表權之人因執行職務所加於他
    人之損害，與該行為人連帶負賠償之責任，民法第28條固有
    明文。然依該條文立法意旨，當限於法人之董事或代表人依
    法須就因執行職務所加於他人之損害負賠償責任時，始有該
    項規定之適用，倘若董事或其他有代表權人就上述情事不負
    賠償責任時，則其所屬法人亦無須負連帶賠償之責。承前所
    述，被告蔡仲謀雖係被告原鼎公司之董事，惟其就前揭寄發
    系爭函文及提出刑事告訴之舉，既無由該當侵權行為之構成
    要件，且對原告不負任何損害賠償責任，是依前開說明，原
    告主張被告原鼎公司應與被告蔡仲謀負連帶賠償責任云云，
    亦無足採。
五、綜上所述，原告主張侵權行為之法律關係，依民法第184 條
    第1 項前段、第195 條及第28條規定請求被告連帶賠償其因
    留職停薪所受薪資損失52萬元及精神慰撫金90萬元，合計14
    2 萬元，及自起訴狀送達之翌日起至清償日止，按週年利率
    5%計算之利息，洵無理由，應予駁回。又原告之訴既經駁回
    ，其假執行之聲請亦失所附麗，應併予駁回。
六、本件事證已臻明確，兩造其餘主張及攻擊防禦方法與證據，
    經本院斟酌後認與本件判決結果均不生影響，故不一一論列
    ，附此敘明。
七、結論：原告之訴為無理由，依民事訴訟法第78條，判決如主
    文。
中    華    民    國    100   年    1     月    10    日
                  民事第六庭  法  官  陳明呈
以上正本係照原本作成。
如對本判決上訴，須於判決送達後20日內向本院提出上訴狀。如
委任律師提起上訴者，應一併繳納上訴審裁判費。
中    華    民    國    100   年    1     月    10    日
                              書記官  黃靖媛